ACORDAO-COMPLETO-2459336

ACÓRDÃO 4026/2021 ATA 7/2021 - SEGUNDA CÂMARA

VISTOS, relatados e discutidos estes embargos de declaração opostos por Marco Antônio Martins contra o Acórdão 13315/2020-TCU-Segunda Câmara.
	ACORDAM os Ministros do Tribunal de Contas da União, reunidos em sessão da 2ª Câmara, ante as razões expostas pelo relator, com fundamento nos arts. 32 e 34 da Lei 8.443/1992, em:
	9.1. conhecer dos embargos de declaração e rejeitá-los;
	9.2. dar ciência desta deliberação ao embargante, com a informação de que o inteiro teor do relatório e do voto que a fundamentaram estão disponíveis para consulta no endereço eletrônico www.tcu.gov.br/acordaos.

Embargos de declaração interpostos por Marco Antônio Martins contra o Acórdão 13.315/2020  2ª Câmara (relatora a Ministra Ana Arraes), que julgou irregulares suas contas especiais, imputou-lhe débito e aplicou-lhe multa, em razão de diferença a menor de numerário em caixa na agência da Empresa Brasileira de Correios e Telégrafos em Apuí/AM.

Segunda Câmara

Empresa Brasileira de Correios e Telégrafos - ECT.

3. Embargante: Marco Antônio Martins (XXX.689.252-XX).

13.1. Ministros presentes: Bruno Dantas (Presidente), Augusto Nardes, Aroldo Cedraz, Raimundo Carreiro e Jorge Oliveira (Relator).
13.2. Ministro que não participou da votação: Bruno Dantas (Presidente)
13.3. Ministro-Substituto presente: Marcos Bemquerer Costa.

JORGE OLIVEIRA

Ministra Ana Arraes.

Marco Antônio Martins, por intermédio de seu representante legal, interpôs embargos de declaração (peça 51) contra o Acórdão 13315/2020-TCU-Segunda Câmara (peça 32 - relatora a Ministra Ana Arraes) , que julgou irregulares suas contas especiais, imputou-lhe débito no montante histórico de R$ 143.000,00 (cento e quarenta e três mil reais) e aplicou-lhe multa de R$ 120.000,00 (cento e vinte mil reais) , em razão de diferença a menor de numerário em caixa, nos dias 17 e 18/05/2016, na agência da Empresa Brasileira de Correios e Telégrafos - ECT em Apuí/AM, conforme apurado em processo administrativo instaurado por aquela empresa pública.
2.	Transcrevo a seguir, sem qualquer ajuste de redação, os motivos expostos pelo embargante em sua peça recursal:
"O acusado acima descrito, era funcionário público Como Agente de Correios - Atendente Comercial, na função de gerente da Agência de Correios de Apuí/AM, à época, foi responsável pelo prejuízo à ECT no valor de R$ 143.000,00, devido à infringência de normas internas dos Correios e a ocorrência de falta de numerário no Cofre da AC Apuí/AM Postal.
Neste transcurso do processo, o acusado apresentou sua defesa bem como requerendo a oitiva do depoimento do Sr. HABDÊNEGO ROCHA DA COSTA, e que o acusado fosse ouvido pessoalmente.
Em fls.36, protocolada em 04/09/2019, foi formulado o pedido de sustentação oral, para que pudesse ter seu direito garantido que lhe confere o artigo 168, do regimento interno deste tribunal:
'Art. 168. No julgamento ou apreciação de processo, ressalvada a hipótese prevista no § 9º, as partes poderão produzir sustentação oral, após a apresentação, ainda que resumida, do relatório e antes da leitura do voto resumido do relator, pessoalmente ou por procurador devidamente constituído, desde que a tenham requerido ao Presidente do respectivo colegiado até quatro horas antes do início da sessão, cabendo ao referido Presidente autorizar, excepcionalmente, a produção de sustentação oral nos casos em que houver pedido fora do prazo estabelecido.'
Em 20 de Novembro de 2020, foi proferido despacho, encaminhando o pedido de sustentação oral ao Gabinete do Ministro Augusto Nares:
'De ordem, encaminhe-se a presente solicitação ao Gabinete do Ministro Augusto Nardes, com a finalidade de apreciar o pedido de sustentação oral em processo incluído na pauta da sessão telepresencial da 2ª Câmara de 24/11/2020.
Registro que não há impedimento para o deferimento.' (grifei) 
Desta forma, como não haveria qualquer impedimento, em 1 de Dezembro de 2020, foi proferido despacho acolhendo o pedido, vejamos:
'Tendo em vista as informações prestadas pelo Gabinete da Relatora do processo, defiro a sustentação oral solicitada.
Brasília, 1 de dezembro de 2020.
 (Assinado eletronicamente) 
AUGUSTO NARDES
Presidente'
Contudo Senhor Douto Julgador, em quanto o acusado aguardava a data para apresentar o seu depoimento pessoal, foi surpreendido quando em 15/12/2020, quando recebeu notificação de julgamento de contas irregulares.
Desta forma, estar clara e nítida o CERCEAMENTO DE DEFESA DO ACUSADO, que tendo todos os pedidos deferidos para sua sustentação oral não foi respeita.
Visto que anteriormente ao julgamento do mérito da causa, e posterior à decisão que concedeu a sustentação oral, não houve qualquer informativo ao acusado de cancelamento do pedido, bem como para apresentar razões finais.
Surpreendentemente, a decisão tomada perante este tribunal, tenha ocorrido no período Florence capitulada no Código de processo Civil em seu artigo 220 determinou a suspensão dos prazos processuais entre 20 de dezembro e 20 de janeiro.
Diante de tais vícios de tramite processual, deve por ser anulada a decisão, para que uma data seja remarcada e o acusado ser ouvido pessoalmente, sob pena de CERCEAMENTEO DE DEFESA, ferindo por tanto o princípio constitucional do contraditório e ampla defesa.
A Constituição Federal tem assegurado a defesa conforme reza o artigo Art. 5º , LV, vejamos:
'Art. 5º Todos são iguais perante a lei, sem distinção de qualquer natureza, garantindo-se aos brasileiros e aos estrangeiros residentes no País a inviolabilidade do direito à vida, à liberdade, à igualdade, à segurança e à propriedade, nos termos seguintes:
LV - aos litigantes, em processo judicial ou administrativo, e aos acusados em geral são assegurados o contraditório e ampla defesa, com os meios e recursos a ela inerentes;'
Em complemento ao direito de defesa, estar o regimento interno, especificamente em seu artigo, 168, por onde o acusado utilizou para sua defesa.
Visto a irregularidade no tramite processual, não há outro meio se não a anulação da decisão proferida, e consequentemente voltando o processo ao curso normal, para que seja agendada nova data par que o acusado seja ouvido, e dando assim seu direito constitucional e regimental de defesa.
 Ante o exposto, requer:
a) O recebimento da presente EMBARÇOS DE DECLARAÇÃO, com efeito suspensivo, par eu seja garantido ao acusado que seja ouvido presencialmente;
b) A garantia da SUSTENTAÇÃO ORAL, na forma do Art. 168. do regimento interno desta casa, já proferido decisão favorável a este pedido;
c) Que seja notificado o Sr. Habdenego Rocha da Costa, ser ouvido juntamente com o acusado, e assim poder ser interrogado;
d) Que todas as citações intimações, sejam realizadas diretamente para o advogado do acusado, no endereço já cadastrado neste órgão."
É o relatório.

Lenivaldo Ferreira (OAB/AM 13.438).

Procurador Júlio Marcelo de Oliveira.

EMBARGOS DE DECLARAÇÃO. TOMADA DE CONTAS ESPECIAL. ALEGAÇÕES RELATIVAS A POSSÍVEL CERCEAMENTO DE DEFESA. IMPROCEDÊNCIA. REJEIÇÃO.

TOMADA DE CONTAS ESPECIAL (TCE)

Secretaria de Controle Externo de Tomada de Contas Especial (SecexTCE).

Atendidos os requisitos de admissibilidade pertinentes, conheço dos embargos de declaração interpostos por Marco Antônio Martins, agente de correios - atendente postal, contra o Acórdão 13315/2020-TCU-Segunda Câmara (relatora a Ministra Ana Arraes) , que julgou irregulares suas contas especiais, imputou-lhe débito no montante histórico de R$ 143.000,00 e aplicou-lhe multa de R$ 120.000,00, em razão de diferença a menor de numerário em caixa, nos dias 17 e 18/05/2016, na agência da Empresa Brasileira de Correios e Telégrafos - ECT em Apuí/AM, conforme apurado em processo administrativo instaurado por aquela empresa pública.
2.	Apontou o embargante, em síntese, os seguintes possíveis vícios na decisão contestada:
2.1.	omissão na realização de oitiva do gerente da agência à época dos fatos;
2.2.	cerceamento de defesa, em razão da ausência de notificação do responsável acerca da data de realização do julgamento da tomada de contas especial, o que impediu a produção de sustentação oral anteriormente requerida e deferida pelo Presidente do Colegiado julgador;
2.3.	ocorrência do julgamento no período de recesso forense previsto no Código de Processo Civil.
3.	Tais alegações, entretanto, não merecem ser acolhidas, uma vez que:
3.1.	não houve omissão na realização da oitiva do gerente da agência, posto que os itens 4 a 9, 17 e 18 do voto condutor da decisão embargada analisaram a conduta daquele dirigente e expressamente concluíram pela desnecessidade de sua oitiva ou de sua integração ao polo passivo deste processo;
3.2.	as normas processuais desta Corte não preveem notificação pessoal de responsáveis ou de seus representantes legais acerca da inclusão de processo em pauta para julgamento; além disso, no caso concreto, houve a devida publicação da pauta da sessão em que ocorreu a apreciação desta tomada de contas especial, nos termos do Regimento Interno desta Casa, e caberia ao embargante o acompanhamento da matéria, a fim de exercer seu direito à produção de sustentação oral;
3.3.	o julgamento questionado ocorreu na sessão ordinária da 2ª Câmara de 24/11/2020, durante o período de funcionamento regular deste Tribunal, na forma de sua Lei Orgânica e de seu Regimento Interno.
	Assim, diante da inexistência das possíveis falhas apontadas, voto porque sejam rejeitados os embargos de declaração, na forma da minuta de acórdão que trago ao escrutínio deste Colegiado.
TCU, Sala das Sessões Ministro Luciano Brandão Alves de Souza, em 16 de março de 2021.
JORGE OLIVEIRA 
Relator